# 请教陈版主，关于记账本位币选择及变更

提问人：shenjiyuan 时间：2021-03-12 09:33:06
陈版主：你好，我们的客户有一家位于苏丹的子公司，目前采取苏丹镑做为记账本位币，汇率采用官方汇率。自 1992 年以来，苏丹政府采取了一系列贸易自由化政策，放宽了外汇管制，实行自由浮动汇率，但由于外汇短缺，其外汇管制政策经常变动，时松时紧。外国投资者在苏丹的各银行可以开设外汇账户，但外汇汇出汇入都要接受苏丹中央银行的监控，所有进口付汇或出口收汇企业必须在贸易部登记。美国对苏丹实施经济制裁后，苏丹外汇流通出现困难，政府对外汇的汇入、汇出实施审批，限制美元的汇款和流通，欧元和英镑可以汇兑，但是由于货币量有限，经常会出现有价无市的情况。自 2003 年开始苏丹实行有管理的浮动汇率制度，当天汇率波动幅度超过2%时进行干预。 2009 年底，苏丹央行放宽对外汇的管制，允许个人出境从银行或货币公司兑换 2000 欧元的外币。 2011 年，为应对分裂导致的外汇短缺问题，苏丹进一步收紧外汇管制，商业银行汇款额度受到中央银行监控和限制，企业在苏丹的账户收到外汇后不能直接提现，必须按照官方汇率结汇。 2013 年底，美国对苏丹制裁趋紧，导致美元汇进汇出难度进一步加大。苏丹严格了外汇管制，美元无法汇入汇出；若持有外汇超过 1 个月，银行将按照苏丹中央银行规定的官方汇率进行强制结汇，而苏丹官方汇率与市场汇率存在较大差异。例如，中央银行公布官方汇率为 1 ： 50 ，市场汇率为1:300，如将持有的外汇按照银行汇率进行汇兑，则对公司产生较大损失。虽然官方汇率与市场汇率存在较大差异，但当地汇率环境并非大家想象的那样，每天都有大幅度变动，苏丹镑的贬值从长期看确实存在，但在短期内不明显。当地市场以苏丹镑作为主要定价货币，大部分商品以苏丹镑标价，但标价的基础是以美元汇率作为参照。由于官方汇率与市场汇率存在较大差异，导致公司财务报表按照官方汇率折算的项目如汇兑损益，与业务实质发生偏离，导致财务信息失真。
公司经营、销售活动主要涉及人民币、苏丹镑、美元，日常交易均是通过实际市场利率进行兑换，实务中市场汇率都是企业之间根据交易规模及性质由双方协商确定，在实际交易中采用的汇率是由多家独立的当地企业以报价的形式形成的。请教陈版主，苏丹子公司应如何选择记账本位币，如果选择苏丹镑做为记账本位币，官方汇率与市场汇率差异较大，应该如何选择折算汇率；如果选择美元做为记账本位币，与母公司之间的往来，先产生汇兑损益，折算成人民币报表时，会产生外币财务报表折算差额；如选择人民币做为记账本位币，与母公司之间的往来不会造成外币财务报表折算差额。由于 2 月 28 日，官方汇率与市场汇率趋同，如果继续采用苏丹镑做为记账本位币，苏丹镑折算成人民币报表时，将产生大额汇兑损益和外币财务报表折算差额。如果拟变更记账本位币为人民币，是否适用会计准则第八条“企业记账本位币一经确定，不得随意变更，除非企业经营所处的主要经济环境发生重大变化”。

回答人：chenyiwei
1 、记账本位币的选择应依据《企业会计准则第 19 号——外币折算》第五条和第六条等规定，如果该公司主要在苏丹经营，其收入的标价、成本的发生等都主要以当地货币进行，因此采用当地货币作为记账本位币的可能性较大。
2 、虽然苏丹存在汇率的双轨制，但因为官方汇率并不会在市场上真正使用，因此折算为人民币报表所使用的汇率应选择该子公司经营所在的市场上的实际交易汇率（即使该市场的存在不符合当地法律）。
另外，应关注该国是否属于恶性通货膨胀经济体（类似于委内瑞拉、津巴布韦等）。如果是，则在记账本位币选择和外币报表折算方面，应同步参考IAS 29的规定。